## Exercice 1: absorption de dioxyde de carbone chez les graminées.

1. Combien y a t-il d'individus ? Quelles sont les variables qualitatives ? Quantitatives ? 

```{r}
# réponse ici

```

2.  a) Déterminer les effectifs de chaque modalité des variables `Plant`, `Type` et `Treatment`. Commenter.

```{r}
# réponse ici

```

  b) Interpréter la sortie de la commande `table(CO2$Plant, CO2$Treatment)`

```{r}
# réponse ici
```

3.  À l'aide d'un histogramme, représenter la distribution empirique de l'absorption en $\text{CO}_2$. Superposer l'estimation de la densité obtenue avec l'estimateur à noyau `density`. Qu'observez-vous ?

```{r}
# réponse ici #
```

4.  a) Représenter l'évolution de l'absorption en $\text{CO}_2$ en fonction de la concentration en $\text{CO}_2$ à l'aide d'un nuage de points (ou diagramme de dispersion). 

```{r}
# réponse ici #
```
    
  b) Transformer la variable `conc` en facteur. Combien y a-t-il de niveaux ? Représenter  à nouveau l'évolution de l'absorption en $\text{CO}_2$ en fonction de la concentration en $\text{CO}_2$ à l'aide de boxplot pour chaque niveau de concentration.

```{r}
# réponse ici
```
    
  c) Commenter ces deux graphes

COMMENTAIRES

5.  a) Représenter la distribution de l'absorption en $\text{CO}_2$ pour les deux type de traitements. 

```{r}
# réponse ici
```

  b) Représenter la distribution de l'absorption en $\text{CO}_2$ pour les deux origines géographiques.

```{r}
# réponse ici
```

  c) Représenter la distribution de l'absorption en $\text{CO}_2$ par couple (traitement, origine).

```{r}
# réponse ici
```

  d) Afficher les individus dont le niveau d'absorption est supérieur à 1.5 fois la moyenne de tous les niveau d'absorption.

```{r}
# réponse ici
```

  e) À l'aide de la commande `tapply`, calculer le l'absorption moyenne pour chaque lignée de plantes.

```{r}
# réponse ici
```

  f) Conclure sur l'origine des plantes les plus efficaces pour l'absorption de $\text{CO}_2$.

VOS COMMENTAIRES

## Exercice 2: matrices élémentaires

1. Compléter la fonction suivante afin de construire la matrice élémentaire $\mathbf{E}^{(ij)}_{\lambda}$ de taille $n \times n$

```{r, eval=FALSE}
E <- function(i, j, lambda, n) {
    # à compléter
    return(matE)
}
```

2. Quelle matrice notée $\mathbf{A}$ peut-elle se décomposer en les éléments suivants 
\[ 
\mathbf{E}^{(21)}_{-2}  \mathbf{E}^{(13)}_{-1} \mathbf{E}^{(23)}_{2} \mathbf{E}^{(12)}_{1} \mathbf{E}^{(32)}_{1}
\]  

```{r}
# réponse ici
```

3. On rappelle que l'inverse de la matrice élémentaire $\mathbf{E}^{(ij)}_{\lambda}$ est la matrice $\mathbf{E}^{(ij)}_{-\lambda}$. Écrire une fonction `invE(i, j, lambda, n)` qui calcule cette inverse.

```{r}
# réponse ici
```

4. À l'aide de `invE`, déterminer une décomposition en matrices élémentaires de $\mathbf{A}^{-1}$.

```{r}
# réponse ici
```
